【裁判字號】    94,易,148
【裁判日期】    950203
【裁判案由】    贓物
【裁判全文】
臺灣臺南地方法院刑事判決               94年度易字第148號
公  訴  人  臺灣台南地方法院檢察署檢察官
被      告  甲○○
選任辯護人  吳永茂律師
            龍毓梅律師
上列被告因贓物案件，經檢察官提起公訴（93年度偵字第1700、
第3695號），本院判決如下：
    主  文
甲○○收受贓物，處有期徒刑陸月，如易科罰金，以參佰元折算
壹日。
    事  實
一、甲○○於民國93年1月間某日，在台南縣仁德鄉鄉公所附近
    ，因其友戊○○（另案由檢察官通緝）向其借款新台幣（下
    同）四十六萬元，而以車輛作為抵押品，甲○○明知戊○○
    所交與之四輛自小客車中，懸掛偽造車牌6Ｅ—6109號（原
    車牌為ＺＰ—1836、引擎號碼1ＡＺ0000000，車主丁○○於
    93年1月15日上午4時許在高雄市○○區○○街16號前失竊）
    係贓車，仍予以收受上開車輛保管以作為借款之擔保。嗣於
    93年2月5日晚上11時50分許，甲○○駕駛該6Ｅ—6109號車
    牌之贓車，行經台南縣永康市○○路942巷與大仁街口時為
    警當場查獲，並循線起出另三部甲○○所不知之贓車。
二、案經內政部警政署刑事警察局移請臺灣台南地方法院檢察署
    檢察官偵查起訴。
    理  由
一、訊據被告甲○○固對收受戊○○所交與懸掛偽造車牌6Ｅ—6
    109號贓車乙節坦承不諱，惟矢口否認有何收受贓物之犯行
    ，辯稱：本件卷證並非警方臨檢查獲，非鎖定甲○○為偵查
    ，警詢當時，被告明確告訴警察另外還有三部車輛，提供警
    察查扣此四部贓車，由此緝獲過程，如非被告主動帶同查扣
    ，警方不可能取得另外三部贓車，並供稱張偉民、戊○○等
    人的資料，使警察得所追緝，從被告主動配合的狀況看來，
    與一般共犯的情況不同，故應無明知贓物而收受之情形。又
    參酌證人庚○○之陳述，可證明被告當時確實不知系爭自小
    客車係贓車，戊○○也有交付行車執照予被告，被告是在事
    後，才知道行車執照是偽造的。且在戊○○第1次交付「763
    6-GC 」、「8W-6556 」及第3 次交付「6E-6109 」車輛，
    向被告借款時，被告均有持行車執照比對自小客車的車牌號
    碼及引擎號碼認為無誤，才交錢給戊○○。因此，被告已就
    戊○○所交質借之車輛盡查證義務，質借額度亦符合市場交
    易行情、慣例，故不宜以被告之警察經歷推測被告明知該四
    部車輛為贓車云云。經查，依扣案戊○○所交付與被告之車
    牌「6E-6109」號車之行車執照（影本見本院卷43頁）上載
    明引擎號碼為「1AZ0000000」號，而實際上該車之引擎號碼
    則為「1AZ0000000」號並未經變造（見警卷82頁），兩者明
    顯不同。被告業已自承收受該車前已核對過引擎號碼，同時
    證人庚○○復到庭證稱：「（檢察官問：過程中你有無注意
    甲○○與他們的接洽過程嗎？）我有注意他們在翻引擎蓋、
    後車廂。．．．（檢察官問：何人在翻引擎蓋？王先生和對
    方，他們有三部車，所以他們走來走去的翻引擎蓋，打開後
    車廂。（檢察官問：既然你在講電話時，是面對著他們，他
    們打開引擎蓋後，有何動作？）我就看甲○○一手拿著資料
    ，引擎蓋打開之後，就目視引擎蓋裡面的機件，其他沒有做
    什麼事。」等語（見本院卷124、125頁），可知被告確曾持
    戊○○交付之行車執照核對該車引擎號碼，足徵被告收受該
    部車「6E-6109」號車時應已知悉車子的引擎號碼與行車執
    照上所載不符。被告既曾於72年至81年間擔任警察職務，有
    嘉義市警察局94年4月20日嘉市警刑一字第0940038951號函
    可稽（見本院卷53頁），且目前又從事汽車貸款代償業務，
    對汽車之來源是否正當之注意力自較一般人為高，而其既已
    於核對引擎號碼時發現不符情形，當知此車必有問題應係贓
    車！惟其仍予收受，自難諉稱不知。此外，復有被害人丁○○明於警詢中之證言，及贓物認領保管單、車號6E─6109號
    自小客車之車籍作業系統─查詢認可資料各1件、現場照片4
    幀存卷可憑。被告所辯無非諉卸之詞，不足採信。本件事證
    已臻明確，被告犯行堪以認定，應依法論科。
二、按刑法第349條第一項之所謂收受贓物，指其物因他人財產
    犯罪已成贓物之後，有所收受取得持有者而言，凡為本條第
    2項行為所不包括之行為皆為收受，如受贈、交換、典質等
    有償無償之行為均是。行為人因借與現款而將贓物收入為質
    ，其主觀上雖已知為贓物，但其目的在擔保借款之易於清償
    ，而非為之保管及隱藏，亦非以之抵債，蓋行為人以獲債權
    圓滿清償後，即將贓物歸還，故因借與現款而將贓物收入為
    質，不應成立寄藏或故買贓物罪，而應成立收受贓物罪（最
    高法院83年度上易字第1089號判決參照）。被告因借款與戊○○，而收取其交付之贓車以為擔保，核被告所為，係犯刑
    法第349條第1項之收受贓物罪。爰審酌被告之品行、犯罪動
    機、其收受贓車之目的係作為借款之擔保、其手段、所生之
    危害及犯罪後之態度等一切情狀，量處如主文所示之刑，並
    諭知易科罰金之折算標準，以資懲儆。
三、另公訴意旨謂：被告甲○○於93年1月間某日，在台南縣仁
    德鄉鄉公所附近，因其友戊○○向其借款四十六萬元，而以
    車輛作為抵押品，甲○○除明知懸掛偽造車牌6Ｅ—6109號
    車為贓車外（已如前述），另明知戊○○所交與之其他三輛
    自小客亦為贓車，懸掛偽造車牌5616—ＧＡ（引擎號碼及車
    身號碼均遭變造，原車牌為ＺＡ—9929引擎號碼ＩＡＺ0000
    000、車身號碼ＮＶ00000000、車主為丙○○○於93年1月14
    日上午6時許在高雄縣鳳山市○○街45號前失竊）、偽造車
    牌7636—ＧＣ號（引擎號碼及車身號碼均遭變造，原車牌為
    2Ｕ—3636，引擎號碼4Ｇ63Ｚ029936車身號碼Ｄ503001，車
    主為己○○於92年12月29日上午9時許在嘉義市○○路335巷
    口失竊）、偽造車牌8Ｗ—6556號（引擎號碼及車身號碼均
    遭變造，經查原車牌為ＺＱ—5208號、引擎號碼4Ｇ63Ｚ029
    936、車身號碼Ｄ0000000、車主為乙○○於92年12月30日上
    午9時30分許在高雄縣橋頭鄉○○路林厝巷2號前失竊），仍
    予以收受上開車輛保管，嗣於93年2月5日晚上11時50分許，
    被告甲○○駕駛前開6Ｅ—6109號車牌之贓車，行經台南縣
    永康市○○路942巷與大仁街口時為警當場查獲，並循線起
    出該三部贓車。認此部分亦構成刑法第349條第1項之收受贓
    物罪嫌云云。經查：
  (一)按犯罪事實應依證據認定之，無證據不得認定犯罪事實；又
    不能證明被告犯罪或被告之行為不罰者，應諭知無罪之判決
    ，刑事訴訟法第154條第2項、第301條第1項分別定有明文。
    又認定不利被告之事實，須依積極證據，苟積極證據不足為
    不利於被告事實之認定時，即應為有利被告之認定（最高法
    院30年度上字第816號判例意旨參照）。
  (二)本件公訴意旨認被告涉犯收受贓物罪嫌，無非以查獲之懸掛
    偽造車牌5616—ＧＡ、7636—ＧＣ號、偽造車牌8Ｗ—6556
    號車確為失竊之贓車，業經被害人丙○○○、乙○○及己○○指述在卷，並有贓物認領保管單、及車輛失竊資料個別查
    詢報表可稽。被告甲○○曾任員警多年，上開車輛並無行照
    等來源證件，明顯係來路不明之車輛，被告自應警覺是屬贓
    車云云。
  (三)按刑法第349條第1項之收受贓物罪，係以明知為贓物而予以
    收受為其成立要件。故必須被告甲○○於收受該三輛車時，
    知悉偽造車牌5616—ＧＡ、7636—ＧＣ號、偽造車牌8Ｗ—
    6556號車為贓車，始得以本罪相繩。而本件該三輛車固均為
    贓車，業經被害人丙○○○、乙○○及己○○於警詢中指述
    在卷，並有贓物認領保管單、及車輛失竊資料個別查詢報表
    附卷可稽。惟依證人即查獲本案之員警郭坤信證言稱：「（
    受命法官問：何時知道被告當時所開的車是贓車？）逮捕當
    時，有查車籍，對造引擎號碼，發現不符，且該引擎號碼是
    失竊車輛的引擎號碼。（受命法官問：當時是否知道該車的
    車牌是偽造的？）當時不知道。．．．（受命法官問：何時
    知道所查扣的四部車都是ＡＢ車？）扣車完之後，查引擎及
    車牌號碼均不相符，才知道是ＡＢ車。」等語（見本院卷84
    、85頁），可知並無法從車子外觀或車牌判斷是否贓車，而
    是核對車牌與引擎號碼不符，始發現該部6Ｅ—6109號車是
    贓車，並由被告供述方查獲另三部贓車。再車牌5616—ＧＡ
    等三部贓車係懸掛偽造之車牌，車身號碼及引擎號碼亦同時
    經偽造成與偽造之行車執照上記載之引擎號碼、車身號碼相
    同，此有卷附偽造之5616—ＧＡ、7636—ＧＣ號車行車執照
    可證（見本院卷57頁，8Ｗ—6556號車偽造之行車執照未扣
    案），因此無法依車籍資料比對是否為贓車。本件警方是透
    過原銷售公司查詢車上安全汽囊所對應之車身號碼，或將扣
    案汽車送內政部警政署刑事警察局以電解腐蝕法始得查出原
    偽造前之車身號碼，並有國都汽車股份有限公司93年3月25
    日（93）國CS字第019號函（見警卷96頁）、中華汽車工業
    股份有限公司93年3月12日（93）中車品發字第930198號函
    （見警卷144頁）、內政部警政署刑事警察局93年3月15日刑
    鑑字第0930055719號函可稽。警方人員辦理類似贓車案件經
    驗豐富，尚無法僅憑扣案行車執照或透過查詢車籍資料而發
    現5616—ＧＡ等三輛車是失竊贓車，而須以上述方式始能確
    認所查扣之車輛確屬贓車，被告現非警務人員又如何能以相
    同方法查詢所收受之車輛是否贓車？況如前述證人庚○○所
    證被告已持戊○○交付之車籍資料核對引擎號碼無誤，顯已
    盡相當之注意義務，猶未能發現5616—ＧＡ等三輛車是否失
    竊贓車，當難認定被告於收受上開車輛時「明知」該車為贓
    車，自與刑法第349條第1項收受贓物罪之構成要件未合。
  (四)綜上所述，本件被告堅決否認明知為贓車而仍予收受，扣案
    行車執照與查獲之贓車車身號碼、引擎號碼又均相符，此外
    ，復查無其他積極證據足資證明被告此部分之犯行，揆諸首
    開說明，被告此部分犯罪尚屬不能證明，惟公訴意旨既認此
    部分與前開論罪科刑部分為實質上一罪之部分行為，爰不另
    為無罪判決之諭知。
五、據上論結，應依刑事訴訟法第299條第1項前段，刑法第349
    條第1項、第41條第1項前段、罰金罰鍰提高標準條例第一條
    前段、第2條，判決如主文。
本案經檢察官辛○○到庭執行職務。
中    華    民    國    95    年    2     月    3    日
                  刑事第七庭    審判長法  官   林英志
                                      法  官   林勝利
                                      法  官   彭喜有
以上正本證明與原本無異。
如不服本判決應於送達後10日內向本院提出上訴狀。
                                      書記官  黃傳鈞
中    華    民    國    95    年    2     月    3    日
附錄本案論罪科刑法條全文
中華民國刑法第349條第1項：
收受贓物者，處三年以下有期徒刑、拘役或五百元以下罰金。


司法院資訊處製作；財團法人民間司法改革基金會備份。
